臺灣高等法院高雄分院民事判決　　　　　　90年度上字第80號
上　訴　人　台灣糖業股份有限公司
法定代理人　甲○○
訴訟代理人　李明益律師
　　　　　　啟夫律師
被上訴人　　乙○○
訴訟代理人　吳剛魁律師
上列當事人間給付買賣價金事件，上訴人對於中華民國89年12月
7 日臺灣高雄地方法院89年度訴字第629 號第一審判決提起上訴
，本院於民國94年3月23日言詞辯論終結，判決如下：
    主      文
上訴駁回。
第二審訴訟費用由上訴人負擔。
　　事實及理由
一、上訴人台灣糖業股份有限公司法定代理人於審理中，由錢秉
    才先後變更為吳乃仁、龔照勝、林能白、甲○○，並由其等
    先後聲明承受訴訟，核無不合，先予明。
二、上訴人主張，被上訴人於民國86年4 月12日向上訴人公司購
    買坐落高雄縣橋頭鄉○○段1501之17、1501之21、1501之22
    、1501之32、1502、1502之1 、1502之4 、1502之9 、1502
    之10地號等9 筆土地上興建之橋隆商城編號C10 房屋及基地
    ，總價款新台幣（下同）638 萬元，被上訴人持有之土地面
    積係依該戶銷售面積與總銷售面積之比例大小共同持分，此
    有房地預定買賣契約書影本乙份附卷可稽。上開房屋之外部
    飾面業已完成，並已取得使用執照，則依兩造所訂立上開契
    約書第5 條之規定，被上訴人自應繳付第4 期款及第5 期款
    各為19萬元（參見房地預定買賣契約書第28頁之繳款明細表
    ），然迭經上訴人通知，被上訴人均未為繳付。又上開房屋
    業已建造完成，經上訴人分別以88年4 月28日雄開服字第96
    401129號、88年8 月31日雄開服字第96401283號、88年11月
    10日雄開服字第96401358號函通知被上訴人辦理交屋手續，
    被上訴人均置之未理，則依兩造所訂立上開契約書第6 條第
    1 項規定，被上訴人自應給付尾款447 萬元，合計被上訴人
    應給付上訴人485 萬元。又被上訴人逾期未繳納上開第4 期
    款、第5 期款及尾款予上訴人，則依兩造所訂立上開契約書
    第5 條第4 款第6 條第1 款及第12條第1 款之規定，被上訴
    人須依應付金額每日加計萬分之五滯納金。是上訴人自得請
    求被上訴人給付485 萬元及自民國88年11月25日起（按被上
    訴人第3 次通知交屋期限為88年11月24日，而以上開期限屆
    滿之翌日即同年月25日起算）至清償日止，按週年利率百分
    之5 計算之利息暨按日給付上訴人2,425 元之滯納金。經原
    審為其敗訴之判決，其於本審上訴聲明：(一)原判決廢棄(二)被
    上訴人應給付上訴人485 萬元，及自88年11月25日起，至清
    償日止，按週年利率百分之5 計算之利息，暨按日給付上訴
    人2,425 元之滯納金(三)第一、二審訴訟費用由被上訴人負擔
    (四)願供擔保，請准宣告假執行。
三、被上訴人則以，
  (一)上訴人違反消費者保護法施行細則第11條審閱權之規定，系
    爭契約不成立：
    1.本件被上訴人與上訴人訂立契約，於訂立契約前上訴人並
      未告知被上訴人可將契約攜回審閱，亦未讓被上訴人將契
      約書攜回審閱，故上訴人違反消費者保護法施行細則第11
      條規定之契約審閱權，被上訴人爰依上述法條，主張本件
      雙方並不構成買賣契約，故上訴人不但不能基於買賣契約
      向被上訴人請求給付價金，且有返還被上訴人所繳價金之
      義務。
    2.依據行政院公平交易委員會84年6 月7 日第191 次委員公
      會決議：建築投資商銷售預售屋時，有左列行為之一者，
      即構成公平交易法第24條所規定顯失公平之行為：(一)要求
      客戶須給付定金始提供契約書。(二)與客戶簽約前，未提供
      充分之契約審閱期間，審閱期間至少5 天。
    3.然在被上訴人交定金之前或之後，上訴人均未提供契約書
      供被上訴人審閱，直至簽訂契約當場，即86年4 月13日（
      按應為86年4 月12日），被上訴人方首次看見契約書，並
      在被上訴人當場簽完字後即將契約書收回，表示須收回蓋
      印後再寄予被上訴人，因之被上訴人瀏覽未及半小時即簽
      字，簽字後契約又被收回，其中過程之草率，對消費者顯
      失公平，契約書中第1 條記載：乙方已於房屋銷售前5 日
      公開展示本契約並提供審閱，經甲方充分審閱與認知云云
      ，與事實不符，違反誠信原則，仍係無效，亦無何證據證
      明力可言。
  (二)上訴人違反消費者保護法第12條第1 項規定，房屋訂購單、
    切結書或房屋買賣預定契約書均無效：
    1.本件雙方買賣契約第2 條關於房屋之面積，僅稱地上4 樓
      、地下1 樓，面積包含主建物、附屬建物及共同使用部份
      之面積，共計264.65平方公尺（約80.26 坪），根本未說
      明公共設施之面積，亦未說明共用部分所含項目，自構成
      顯失公平之行為，故依消保法第12條之規定，該條款無效
      。而房屋積復為買賣契約必要之點，否則買賣契約即難謂
      已合意成立，故本件買賣契約因該買賣標的物條款無效，
      契約必要之點未為合致，契約自未成立，故上訴人根本無
      請求被上訴人給付價金之權利。
    2.本件不論於房屋訂購單、切結書或房屋買賣預定契約書上
      關於契約審閱權之記載，皆足生使消費者於日後無法再主
      張契約審閱權，此顯然違反誠信原則，且對消費者顯失公
      平，不論消費者於訂立定型化契約前是否審閱過契約，均
      生同等失權之效力，故依消費者保護法第12條第1 項規定
      ，上述定型化約款之文件皆為無效。
  (三)上訴人廣告不實，被上訴人得依民法第92條第1 項前段撤銷
    意思表示：
    1.上訴人積極之虛構事實部分：
      (1)商業用途性方面：
        台糖公司於其印刷之廣告中一再地強調係「橋隆商城
          」、「四樓透天車庫店舖」、「台糖透天店舖」、「
          鑽石地、金店面」、「店舖大長城」、「致富焦點」
          、「店王出擊」，以上之用語均使得被上訴人認為所
          買受之房屋全部可以合法作為商業使用，惟未料被上
          訴人日前向高雄縣橋頭鄉公所申請該上地之「都市計
          劃土地使用分區證明書」，赫然發現該區乃屬於「住
          宅區」，根本無法全部作為商業使用，且受有諸多限
          制。縱該使用執照或權狀上業已載明「住商用」，依
          其記載亦僅為一樓部分，若係如此，當初上訴人於廣
          告中即應揭示此一無比重要之交易資訊，而非隱藏不
          告知，甚者一再強調足以令人錯誤之廣告表示，且一
          樓部分大約僅10坪而已，有者甚至不到10坪，此一狹
          小的空間可謂幾乎無法作為商業使用。故上訴人上述
          的廣告實為不實廣告，顯有詐欺消費者之行為。
      (2)4樓透天部分：
        上訴人公司所印製之廣告中產品種類有二種，一種為
          「4 樓透天店舖」，另一種為「3 樓半車庫別墅」，
          本件上訴人出售予被上訴人時均一再強調係「4 樓透
          天店舖」，然上訴人公司興建完成後所欲交付被上訴
          人，竟然是「3 樓半車庫別墅」，且有些根本不到3
          樓半，僅有3 樓又3 分之1 而已。本件上訴人當初本
          即規劃為3 樓半或3 樓又3 分之1 的產品，上訴人送
          圖冊審核時亦以上述的產品設計，其明知此一事實，
          卻故為隱瞞不予告知，尤有甚者故意告知為4 樓產品
          ，屢次強調，其屬詐欺行為昭然若揭。
      (3)面積部分：上訴人之廣告中一再宣稱「超大地坪」，且
        廣告內容中載明「地坪23.37 坪」，「建坪72.73 坪」
        ，然事實上消費者實際私有面積地坪部分亦僅12.01 」
        ，建坪僅「50.26 坪」，和廣告中差異甚大，足足短少
        一半左右。另依上訴人所發予各承購戶之公函，上訴人
        亦自承短少三筆土地即地號：1502-9、1502-10 、1502
        -32 ，與房地預定買賣契約書之數據有所違誤，上訴人
        本身所給付土地之筆數一開始即有短少，上訴人卻隱瞞
        實情，顯有詐欺故意，且亦構成不能補正瑕疵之不完全
        給付。
      (4)防火間隔作為私有空間出售：按上訴人於89年10月中旬
        於1 樓平面設計圖，就各戶後面之防帶間隔以淺藍色表
        示公共設施，惟上訴人出具給被上訴人之廣告之總配置
        圖及平面圖，則把各戶後面防火間隔畫成各戶之私有面
        積，並於銷售當時，向被上訴人稱各戶後側均有一後花
        園（或後陽台），平面圖示各戶後側均以實線框出一區
        域作為各戶之後花園，且於建造完成後，亦以磚造間隔
        其所稱之後花園（參照第52號瑕疵之相片）。惟查該部
        分係屬防火間隔，為公共設施之一部分，根本不是各住
        戶之私有面積，其於銷售時、廣告中及建造完成後均將
        防火空地區隔成各戶後花園，則顯有詐欺被上訴人之行
        為。
      (5)基地位置不實：
        系爭基地，上訴人於「橋隆商城」廣告中強調「本案西
        臨高雄橋頭40米省道」，並於廣告位置圖將本案基地劃
        在「成功南路」（即台一線省道）、「仕隆南路」、「
        橋南路」之間亦即表示西臨40米省道，且可供商業、店
        舖使用，惟實際上「橋隆商城」面對省道第1 排之房屋
        距離省道上有一段長約10餘公尺左右之空地，並未坐落
        於省道旁，而該建物基地前方之空地乃係第三人之土地
        ，且為旱地，倘該第三人因使用而興建或圍堵，則系爭
        「橋隆商城」不僅無法作為「商城」、「店舖」，反而
        成為毫無利用之房屋，必須由地下室通行之怪異現象，
        房屋根本無法正常使用，價值勢必一落千丈。上訴人明
        知上情竟隱匿實情，未告知被上訴人，並於廣告中一再
        偽稱「西臨高雄橋頭40米省道」，還於廣告明顯處將位
        置圖標示於省道旁，倘西臨高雄橋頭40米省道若前方有
        計畫道路，為何不依相同方式記載「計畫道路」字句，
        藉以提醒消費者大眾，今整個橋頭鄉○○○道之房屋商
        店均已蓋到省道旁，僅系爭土地尚留作畫道路，是故本
        件再做為道路使用之機會渺茫，上訴人處心積慮誤導消
        費者，刊登不實廣告，偽稱基地位置顯就建物位置為虛
        偽不實，且引人為錯誤之表示，違反公平交易法第21條
        第1項之規定。
    2.上訴人消極隱匿事實部分：
      (1)上訴人所提供之「房地預定買賣契約書」內容，其中若
        干交易重要之點均付之闕如，無視於內政部公布之預售
        屋買賣契約範，顯係故意隱匿重要事實：
        房屋面積部分，上訴人僅記載總面積，未依契約範本
          所規定將：主建物面積、附屬建物面積、共同部分面
          積分別詳加記載，致使被上訴人完全無法得知上訴人
          所興建之房屋附屬建物面積與共同部分面積竟佔總面
          積高達3 成左右，足證其故意隱匿重要事項，至屬明
          確。
        車位部分，上訴人僅記載編號而已，完全未記載車位
          規格之長、寬、高等資料及面積，致使車輛進入車位
          後竟無法打開車門順利出來，根本無法使用。
        地下層權屬部分，上訴人亦僅含混籠統記載面積比例
          共同持分，由全體共有人使用管理，竟未記載總面積
          之坪數，致被上訴人根本無法得知地下層共用部分權
          屬問題。
  (四)被上訴人與訴外人林富順等37人於88年10月22日委託律師以
    高雄地方法院郵局存證信函第6648號，具體指陳上訴人所承
    建之房屋具有50項重大瑕疵及不完全給付之行為，前已多次
    通知相關之瑕疵，並請求補正及改善及減少價金請求權，上
    訴人仍置之不理，因此被上訴人不得已於89年2 月3 日再以
    梓官郵局存證信函第11號存證信函，表示解除契約之意思，
    如認上述存證信函尚未明示解約之意思表示，則以被上訴人
    於原審83年3 月23日之答辯狀之送達上訴人為解除兩造間買
    賣契約之意思表示，若鈞院審查結果認為未到解除契約的程
    度，則請求減少價金並主張同時履行抗辯。
  (五)綜上，不論依消費者保護法施行細則第11條不構成契約之規
    定、同法第22條及結合民法第92條詐欺行為撤銷之規定，或
    消費者保護法第12條第1 項結合民法第153 條第2 項反面解
    釋契約未成立之規定及民法第359 條之規定主張買賣物之瑕
    疵或民法不完全給付之規定主張解除契約，雙方之契約關係
    皆已不存在，被上訴人自無給付價金之義務，若鈞院認契約
    有效，且工程瑕疵未達解除契約之程度者，亦應減少價金，
    被上訴人並主張同時履行抗辯等語資為抗辯，並於本審答辯
    聲明：(一)上訴駁回(二)第二審訴訟費用由上訴人負擔(三)如受不
    利之判決，被上訴人願供擔保，請准宣告免為假執行。
四、上訴人主張，被上訴人於民國86年4 月12日向上訴人公司購
    買坐落高雄縣橋頭鄉○○段1501之17、1501之21、1501之22
    、1501之32、1502、1502之1 、1502之4 、1502之9 、1502
    之10地號等9 筆土地上興建之橋隆商城編號C10 房屋及基地
    ，總價款638 萬元，被上訴人持有之土地面積係依該戶銷售
    面積與總銷售面積之比例大小共同持分，付款方式如契約書
    附表（見一審卷第23頁）。並約定若違反契約書第五條、第
    六條之付款，其逾期部分，被上訴人須依應付金額每日加計
    萬分之五滯納金。上開房屋之外部飾面業已完成，並已取得
    使用執照，被上訴人迄今僅繳付至第3 期款等情，業據其提
    出房地預定買賣契約書及高雄縣政府建設局使用執照各一件
    為證，且為被上訴人所不爭執，自堪信為真實。
五、上訴人主張，被上訴人遲延給付，故應繳付第4 期款、第5
    期款各19萬元，及尾款447 萬元，合計485 萬元及自最後一
    次通知交屋期限（88年11月24日）之翌日起，至清償日止，
    按週年利率百分之五計算之遲延利息，及應依應付金額每日
    加計萬分之五之滯納金等情，則為被上訴人所否認，並以前
    揭情詞為辯，經查，
  (一)被上訴人主張，系爭建物有多項瑕疵等情，經本院囑託雙方
    所合意選任之鑑定人台灣省土木技師公會，就被上訴人主張
    之項目鑑定結果，認為：
 「第一項：緊急供電系統配線及配管部分：
    1.查驗情形內第(1)項（按即地下室中央管理室緊急供電系統
      線路）部分，僅使用HIV ψ1.6mm 耐熱線，而未使用耐燃
      線。違反之法規如下：
      各類場所消防安全設備設置標準第195 條。
    2.（此部分〔即111 號車位北側柱旁之緊急照明燈電線）嗣
      後鑑定人已變更（見94.2.24 鑑定技師補充說明意見書第
      1 項）〕故不列入瑕疵）
    3.查驗情形內第(3)項（即118 號車位對面消防箱）部分，未
      使用耐燃線及未裝置於金屬槽內，違反之法規如下：
      (1)各類場所消防安全設備設置標準第195條及第194條。
      (2)建築技術規則設備編第9條。
    4.修復方法及經費概估：
     (1)未使用耐燃線部分、、、、、、、、、、、、、、、、
       （Ｂ）修復經費概估
             由於無法得知總抽換量為何，故無法估計。
     (2)未使用金屬管部分：
      A.修復方法：由於PVC 管已埋設於混凝土柱內，若擬抽換
        ，則必須敲除混凝土至結構應力區，將危及整體結構安
        全性，屬不可行方式，故本部分應屬無法改善項目」。
        （見鑑定報告第23、24頁）
        「第二項系統配件不符部分：
        1.查驗情形內第(1)項部分，未設存水彎，確已違反建築
          技術規則設備編第29條及第33條相關規定。
        2.查驗情形內第(2)項部分，未設存水彎及清潔口，確實
          違反建築技術規則設備編第29條及第33條相關規定。
        3.上述情形屬全面性問題。
        4.修復方法及經費概估
          (1)修復方法：存水彎或清潔口均可再加以裝設。
          (2)修復經費概估：以每戶增設存水彎4 處（ψ5"及ψ
            3"各2 處）及清潔口3 處（ψ5"者2 處，ψ3"者1
            處）估計，每戶約1,3000元。」（見25、26頁）。
   「第三項：雨水排水管與污水排水管混接一起部分：
            因無法拆除結構體予以查驗，故無鑑定結果」（第
            26 、27 頁）。
   「第四項：房屋龜裂漏水，伸縮縫無防水性部分：
        1.查驗情形第1 項至第6 項〔即取樣之6 處（見報告書
          第27、28頁），證實鑑定標的物地下室發生裂縫程度
          屬「嚴重」，依據查驗結果，具影響建築物結構強度
          及安全性之樑具98.86%，頂版具72.73%，側牆具100%
          ，均具結構性裂縫而須加以「修復」，裂縫寬度大於
          0.4mm 以上部分，則須加以「補強」。
        2.查驗情形第7 項（見報告書第28頁）則確證各戶頂版
          均具0.1 ～0.15mm裂隙，均須加以「修復」。
        3.查驗情形第8 項因未設地下水觀測站，確已違反建築
          技術規則設計施工編第199 條之規定。
        4.可修復及補強，惟修復總長度及總經費，須另行調查
          與統計始能確定。…」（見鑑定報告書第30至31 頁
          ）
  「第五項：地下室停車場車道寬度不足部分：汽機車出入口車道
            寬足部分：
        (1)各戶車位前車道不足5.5 公尺寬（見報告書第32頁）
          而違反建築技術規則設計施工編第61條第1 項第1 款
          及第2 款部分，因涉及原設計問題，為無法改善之項
          目、、、、修復經費無從估計、、、、、。
        (2)南北入口車道寬度不足5.5 公尺部分（見報告書第33
          頁），僅須拆除緣石，可由原建造單位執行，或不執
          行以維行車免擦撞壁面，其修復經費微小，建議免估
          計。」（見報告書第34至第36頁）
   「第六項：分界牆設計（管件預埋不合法規）部分：
          1.牆之厚為12公分，而埋管分別為8.89公分（3.5"）
            至5 公分（2"），均已大於牆厚3 分之1 （即4 公
            分），違反建技規則構造編第360 條第1 款規定。
          2.牆內埋管最大為8.89公分，大於規定之5 公分，違
            反建技規則構造編第360 條第1 款規定。
          3.管與管之間距最大值為4.5 公分，遠低於規定之3
            倍管徑之15公分以上，違反建技規則構造編第360
            條第1 款規定。
          4.由於最大管徑8.89公分，加上管壁厚兩側計0.6 公
            分，合計為9.49公分。而牆厚僅12公分，保護層厚
            度，依據建技規則第374 條之規定為1.5 公分，牆
            體屬雙筋排列，其排筋為ψ1.3 公分，兩排計2.6
            公分，即牆內兩側鋼筋內淨距僅6.4 公分。由上述
            兩相比較，得知埋管處之牆體必無法排筋。其有效
            深度將嚴重不足而使牆體結構強度嚴重折減。故違
            反建技規則構造編第382 條及電工法第245 條之規
            定。
          6.修復經費概估
            由於管件均埋置於牆內，其埋設情形因無法敲除檢
            視而不明狀況為何，且其為無法修復項目，故修復
            經費無法估計。」（見報告書38、39頁）
    「第七項：混凝土澆置後未保持濕潤，且施工不當抗壓強度
              不符規定部分：
            因無法實施現場鑽心取樣工作，故無鑑定結果」（
            見報告書第41頁）
    「第八項：鋼筋構造未按圖施工，柱箍筋繫筋彎勾未達標準
            ，主柱筋搭接未錯開，斜筋未補強施作，鋼筋間距
            、數目與圖說不符部分：
            1.鋼筋保護層違反建築技術規則建築構造編第374
              條部份：經會同兩造隨機抽驗22處，計9 處合格
              ，13處不合格。不合格率達59.09%。
            2.鋼筋組立違反建築技術規則建築構造編第362 條
              、第372 條或鑑定標的物施工規範及設計圖部份
              ：
              (1)圍束區範圍：符合施工規範。
              (2)箍筋直徑：
    　          符合建築技術規則建築構造編第372條規定。
              (3)圍束區箍筋間距：
                施工結果最大間距15公分，與設計圖規定之10
                公分不符。
              (4)鋼筋彎：
                緊密箍筋施工結果為90度彎，不符設計圖規
                定之135 度彎。輔助箍筋部份，由於無法兩
                端拆除檢驗，故無鑑定結果。
            3.鋼筋主筋違反建築技術規則建築構造編第370 條
              部份：
              由於無法兩端均拆除檢驗，故無鑑定結果。
            4.上述不合格部份，均屬無法改善項目。
            5.上述不合格部份，均屬折減鑑定標的物整體結構
              強度之確實因素。且除另提補強計畫外，均屬本
              體性無法改善之瑕疵項目。
            6.修復經費概估
              由於本項鑑定項目無法實施全面性拆驗工作，故
              無法明確其折減結構強度值，亦即無法建議另案
              提具補強計畫，故無法估計其修復經費。」（見
              報告書第頁）
    「第九項：水塔頂與天花板之距離不足等部分：
        1.水塔頂與頂版垂直距離不足部份
          本項於設計圖中並未顯示任何資料，且相關法規亦無
          明確規範值，故不屬違規範圍。唯垂距低於70公分以
          下者，確屬進出不易，且屬不易改善項目。（必須敲
          除部份塔體，且將減少蓄水量）
        2.抽水馬達放置於蓄水塔內部份
          本部分確實違反台灣省自來水用水設備標準第10條，
          將造成用水污染。屬易於改善項目。
        3.水塔頂蓋部份
          本部份經勘察尚不致造成污染事件，屬易於改善項目
          。其設置於停車位旁，應不屬污穢場所，故無違反相
          關法規問題。
        4.第(1)項目之改善經費以70公分垂距為改善建議值時，
          每處概估（含敲除、運棄、立模、紮筋、灌漿等總工
          作範圍）約為3,0000元以內。」（見報告書第、50
          頁）
    「第十項：各戶住宅地下室排水系統部分：
        1.地下室淨高度部分：
          依據查驗結果核對上述相關法令及解釋函，本部份無
          瑕疵。
        2.排水系統貫穿各戶地下室防火牆，未予一米不燃材料
          配置部份本部份經查驗結果，其原施工結果及已改善
          部份，均屬瑕疵。確實違反建技規則第29條第8 款之
          規定。
        3.各戶自宅地下室污廢排水系統，未裝設存水彎頭及清
          潔口部份
          本部份全部均未施設存水彎頭及清潔口，確屬違反建
          技規則第29條第10款規定之瑕疵。
        4.修復經費概估
        (1)貫穿防火牆未予一米不燃材料配置部分，屬可改善瑕
          疵，每處修復經費概估約為新台幣1,0000元以內。
        (2)未裝設存水彎頭及清潔口部份
          每戶以ψ5及ψ3之存水彎頭及清潔口各一處計價。
          存水彎頭ψ5 每處約新台幣3000元，ψ3 每處約
          2000元。清潔口每處以1000元計列，則每戶修復費合
          計約為新台幣1,0000元。」（見報告書第52、53頁）
          。
    「第十一項：兩排水管未按圖施工部分：
　　    1.依據鑑定標的物之水電竣工圖第113號圖至125號圖查
          得，原設計之雨水排水管應為2"PVC管。
    　  2.依據上述設備單位表，得知依規定其排水管應具1 個
    　　3.依據查驗結果，鑑定標的物之排水管為ψ2"（t=2mm）
          之PVC 管，合乎上述規定。
    　　4.有關雨水管是否與污水管聯接，由於均已埋設於RC構
          造內，故鑑定時無從查驗。」（見報告書第54至56頁
          ）。
    「第十二項：磁磚、壁磚空洞化，施工品質不良部分：
    　　1.相關地磚、壁磚拱脫部分，確屬施工不良所致，確屬
          瑕疵但可改善修復項目。
    　　2.牆面面性裂隙部份亦屬施工瑕疵，唯亦可修復改善。
    　　3.修復經費概估
　　　　　依據「台灣省土木技師公會鑑定手冊」內之工程單價
          表，上述各項瑕疵修復單價建議如下
　　　  (1)地坪舖40×40地磚：1130元/㎡。
        (2)地坪舖20×20地磚：1180元/㎡。
        (3)牆貼20×20磁磚（20×25cm者可比照辦理）：
        　1210元/㎡。
        (4)平頂及牆1：3水泥粉刷：430元/㎡。
        (5)拆除原有裝修表層：180元/㎡。
        (6)以上單價未含拆除後廢棄物運棄及相關約12~15%之稅
          金及利什費。」（見報告書第56頁至58頁）。
　  「第十三項：基地高程未按圖施工，致地下室淨高度不足，
                前後差距甚大部分：
    　　1.依據表10-8（見報書第60，61頁）之檢測結果，一層
          部分於檢測總數31點位中，施工完成品之相對高程與
          原設計圖（即竣工圖）之設計值未符合者計31點位，
          達100%。原設計值最大高差為228cm ，施工後最大高
          差為188.8cm ，即施工後誤差值為39.20cm 。單項施
          工誤差最大值為40.5公分。
        2.依據表10-9（報告書第62項）之檢測結果，地下一層
          於檢測總數16點位中，施工完成品之相對高程與原設
          計圖（即竣工圖）之設計值未符合者計16點位，達
          100%。原設計值最大高差為130cm ，施工後最大高差
          為128.1cm ，即施工後誤差為1.9cm 。單項施工誤差
          最大值為23.30 公分。
        3.上述未按圖施工瑕疵為確定，因涉及整體結構，為不
          可改善項目。
        4.至於各區段之地下室地板至天花板或樑底或排風設備
          下淨高詳如（報告書內）附件8 內第26號至33號照片
          。其各數據比對鑑定標的物建築工程內第40號圖（即
          總剖面圖）內各數據，亦多有未符，可為上述未按圖
          施工之佐證。」（見報告書第62、63頁）。
    (二)依上述鑑定報告，可見上開被上訴人所主張之瑕疵中，經
      鑑定結果，除第三、七項，無法拆除結構體或鑽心取樣，
      故尚難認定有瑕疵，第一、二、四、五、九、十、十二項
      之瑕疵，可修補外，其餘第六項分界牆設計（管件預埋，
      不合法規）之瑕疵，使牆體結構強度「嚴重折減」而危害
      建物結構安全，且管件均埋於牆內，為無法修復之項目，
      第八項中不合格部分（抽查之不合格率59.09%）屬折減建
      物整體結構之因素，且若要補強，須實施全面性拆驗，始
      能精確評估，故難以估計其修復經費，（其中設置地下水
      觀測站部分不予列入瑕疵修復費，理由如後述）第十三項
      之瑕疵，固涉及整體結構為不可改善之項目。又被上訴人
      對上開鑑定報告書具狀陳述意見（見本院卷二第197 至
      215 頁），經本院將上開意見轉原鑑定單位台灣省土木技
      師公會再就其鑑定意見補充說明，除就第一項瑕疵中，取
      樣之「111 號車位北側柱旁之緊急照明燈電線」重新認定
      ，「得免施予耐燃保護」外，其餘部分仍維持原鑑定意見
      。按上開台灣省土木技師公會之鑑定報告書其鑑定人除參
      閱本院向高雄縣政府工務局調取之橋隆商城建造執照卷、
      使用執照卷、建造執照變更設計卷外，並要求本院上訴人
      提出上訴人公司所保管之橋隆商城新建工程結構圖、建築
      工程圖、水電竣工圖供其核對，（見本院卷二第164 頁）
      鑑定作業過程中對於其認為應鑽心取樣才能加以判斷者，
      除影響結構安全或雖不影響結構安全但遭阻撓而無法施工
      者外，亦確實鑽心取樣，所作之鑑定報告書對於無法全面
      評估或因未鑽心取樣而無法下結論者，均予保留，不下結
      論，其後之補充說明意見書中，就被上訴人之意見亦詳予
      說明例如第六項有關分界牆設計部分說明，「頂樓以下牆
      體有實體分擔結構應力」第四項瑕疵中是否設置「地下水
      觀測站」，依其說明，自係從建物實體情況說明設置「地
      下水觀測站」之必要性而非從文字上是否「地下建築物」
      來判斷是否設置「地下水觀測站」（此部分要求較高，故
      不予列入須修復之瑕疵）。就第八項瑕疵部分亦說明有依
      據鑑定標的物「結構工程圖」、「建築工程圖」（即竣工
      圖）及「施工規範」，而認定屬未依圖施工，是其鑑定態
      度尚稱嚴謹，應屬可採。
六、查，本件建物既有如上述，影響結構安全之瑕疵及部分瑕疵
　　為不可改善者，則被上訴人以答辯狀繕本為解除契約之意思
　　表示（於89年3月23日送達），依民法第359條之規定，自屬
　　正當，該買賣契約，既經解除，上訴人請求被上訴人給付買
    買賣價金及滯納金，自無理由。原審為上訴人敗訴之判決，
    雖非以此為理由，惟其結果，並無不同，上訴意旨，求予廢
    棄改判，為無理由，應予駁回。
七、本件事證已明，上訴人訴訟代理人於言詞辯論時始提出國立
    屏東科技大學吳志興副教授之鑑定報告書，並陳述其自身還
    未看其內容，故本院不予審酌，兩造其餘攻擊防禦與判決結
    果不生影響，亦不予一一論述，併予明。
八、據上論結，本件上訴為無理由，依民事訴訟法第449 條第2
    項、第1 項、第78條，判決如主文。
中　　華　　民　　國　　94　　年　　4 　　月　　6 　　日
                            民事第五庭
                                審判長法官  蔡明宛
                                法      官  曾錦昌
                                法      官  黃科瑜
以上正本證明與原本無異。
如對本判決上訴，須於判決送達後20日內向本院提出上訴狀，未
表明上訴理由者，應於上訴後20日內向本院提出理由書（均須按
他造當事人之人數附繕本）。上訴時應提出委任律師或具有律師
資格之人之委任狀，並依附註條文規定辦理。
中　　華　　民　　國　　94　　年　　4 　　月　　11　　日
                                書  記  官  施耀程
附註：
民事訴訟法第466條之1 ：
對於第二審判決上訴，上訴人應委任律師為訴訟代理人，但上訴
人或其法定代理人具有律師資格者，不在此限。
上訴人之配偶、三親等內之血親、二親等內之姻親，或上訴人為
法人、中央或地方機關時，其所屬專任人員具有律師資格並經法
院認為適當者，亦得為第三審訴訟代理人。第一項但書及第二項
情形，應於提起上訴或委任時釋明之。
                                                      K
